臺灣高等法院民事判決
111年度家上字第89號
上　訴　人　鐘家文　　
訴訟代理人　蘇家宏律師
          　林正椈律師
          　王薏瑄律師
被  上訴人　陳鎔　　
訴訟代理人　房佑璟律師
            顏寧律師　

上列當事人間請求離婚事件，上訴人對於中華民國110年12月29
日臺灣新北地方法院110年度婚字第173號第一審判決提起上訴，
本院於111年8月17日言詞辯論終結，判決如下：
    主  文
上訴駁回。
第二審訴訟費用由上訴人負擔。
    事實及理由
一、被上訴人主張：兩造於民國95年12月31日結婚，並同住新北
    市○○區○○路000號2樓（下稱系爭住所），上訴人於婚後第3
    年起即沉迷韓國邪教團體「萬民中央教會」（下稱萬民教會
    ），上訴人明知伊作息正常，下班後即會返家，仍不顧伊懇
    求以家庭為重，長達約10年期間，每日晚餐後即前往萬民教
    會參與禱告會等活動，週五更通宵禱告至週六凌晨始返家，
    週日整天在教會，每年不定期前往萬民教會之韓國總部聚會
    ，無心經營家庭；其又因加入萬民教會而主張性行為不潔，
    不願與伊發生性行為或有親密關係。且上訴人因迷信宗教，
    時常傳送福音訊息予伊，以萬民教會教主加持過之手巾按壓
    伊身上，稱伊需悔改與潔淨、將日常現象以神蹟解釋等不理
    智行為、指責伊罪孽深重，致伊精神受有極大壓力而罹患恐
    慌症，影響兩造婚姻關係，伊在醫生建議下，於106年底搬
    離系爭住所。嗣因萬民教會性侵案件經法院定罪，上訴人才
    脫離教會，並向伊表示悔改，但仍以宗教為重，以宗教解釋
    生活及親密關係，伊長期生活在上訴人迷信宗教陰影下，精
    神受有莫大痛苦，已逾越夫妻間通常所能忍受之程度，兩造
    間存有難以維持婚姻之情事等情。爰依民法第1052條第1項
    第3款、第2項規定，擇一求為判決准伊與上訴人離婚（原審
    為上訴人敗訴之判決，上訴人不服，提起上訴）。並於本院
    答辯聲明：如主文所示。
二、上訴人則以：兩造婚後感情融洽，伊於100年加入萬民教會
    ，於108年1月初驚覺受騙而離開，伊參加教會各項聚會期間
    ，仍以家庭為重，陪伴照料公公進行心導管手術、探望罹癌
    婆婆、陪同被上訴人做心導管及直腸鏡檢查。被上訴人自婚
    後第3年起在大學推廣部授課，教課時間自下午1時到晚上10
    時，週日亦經常在家不外出，伊每天為被上訴人備餐及打理
    家務後，才參與晚上8時至10時之禱告會，週五通宵到週六
    凌晨，週日整日在教會。被上訴人亦曾陪伊前往韓國參加萬
    民教會活動，也曾協助臺灣萬民教會創立禮拜之攝影工作，
    伊未因宗教而有不理智行為，被上訴人所提兩造間對話只是
    伊抒發心情，伊或因參加萬民教會而疏忽家庭生活，願為自
    己過去行為向被上訴人道歉，努力修復彼此關係。被上訴人
    左側手臂長年痼疾，早上會痛醒與痠麻，為維持良好睡眠品
    質而提議分房，伊因體恤而配合其建議，並無不願發生親密
    關係。被上訴人於106年10月搬離系爭住所，係因其於104年
    參加國中同學會後，與王姓、張姓、梁姓女同學交往甚密，
    逾越正常朋友關係；王姓女同學常送保健食品與衣服給被上
    訴人，並稱呼其為老公；另被上訴人常接送張姓女同學下班
    、用餐、看電影，為其設計裝修房子與搬家，陪同其至高雄
    參加活動，並將貴重物品及鑰匙交予被上訴人保管。分居期
    間伊協助被上訴人申請紓困，被上訴人為伊經營之餐廳整修
    監工與設計，兩造未因分居而疏遠，伊願以最大誠意挽回婚
    姻等語，資為抗辯。並於本院上訴聲明：㈠原判決廢棄。㈡被
    上訴人在第一審之訴駁回。
三、查，㈠兩造於95年12月31日結婚，於96年2月15日辦妥結婚登
    記，原同住在在系爭住所，現婚姻關係存續中，嗣被上訴人
    於106年10月間已搬離系爭住所；㈡原審卷第117至125頁之通
    訊軟體對話紀錄（被上訴人之110年8月25日準備狀所列）係
    兩造對話內容等情，有戶籍謄本、通訊軟體對話紀錄在卷可
    稽（見原審卷第31、117至125頁），且為兩造所不爭執（見
    本院卷第69頁），堪信為真。
四、本件應審究者被上訴人依民法第1052條第1項第3款、第2項
    之規定，訴請離婚，是否有據？茲分別論述如下：
㈠、按民法第1052條第2項所稱「有前項以外之重大事由，難以維
    持婚姻者」，係抽象的、概括的離婚事由，此乃緣於74年修
    正民法親屬編時，為因應實際需要，參酌各國立法例，導入
    破綻主義思想所增設。但其事由應由夫妻一方負責者，僅他
    方得請求離婚，是其所採者為消極破綻主義精神，非積極破
    綻主義。關於「難以維持婚姻之重大事由」，係以婚姻是否
    已生破綻而無回復希望為其判斷之標準。婚姻是否已生破綻
    而無回復希望，應依客觀標準，即難以維持婚姻之事實是否
    已達於倘處於同一境況，任何人均將喪失維持婚姻意欲之程
    度而定。至同條項但書所規定之「難以維持婚姻之重大事由
    應由夫妻之一方負責者，僅他方得請求離婚」，乃因如肯定
    有責配偶之離婚請求，無異承認恣意離婚，破壞婚姻秩序，
    且有背於道義，尤其違反自己清白（clean-hands）之法理
    ，有欠公允，同時亦與國民法感情及倫理觀念不合，因而採
    消極破綻主義。至倘該重大事由，夫妻雙方均須負責時，應
    比較衡量雙方之有責程度，僅責任較輕之一方得向責任較重
    之他方請求離婚，如有責程度相同時，雙方均得請求離婚，
    始屬公允（最高法院94年度台上字第2059號民事判決意旨參
    照）。
㈡、經查：
　⒈被上訴人主張上訴人於婚後第3年起即沉迷萬民教會，長達約
    10年期間，每日晚餐後即前往該教會參與禱告等活動，週五
    更通宵禱告至週六凌晨始返家，週日整天在教會，且每年不
    定期前往萬民教會之韓國總部聚會等情，除有上訴人於108
    年1月間以通訊軟體對被上訴人表示：「我近10年的青春都
    給萬民了…現在的我似乎能體諒你這10年來的心…你每說一次
    你的孤單和寂寞我就心如刀割痛到不行 現在我都懂了 真的
    對不起…我用10年的光陰和禱告以為這樣可以捍衛我的家庭
    和婚姻…我現在真能體會你被冷落的心情…」等語，經被上訴
    人提出該通訊軟體對話紀錄為證外（見原審卷第117至119頁
    ），另有上訴人之入出境資訊連結作業資料在卷可參（見本
    院卷第159至161頁）；上訴人並自承其參加萬民教會約10年
    ，期間每日晚餐後去教會至10時，每週五通宵到週六凌晨，
    週日整日在教會，上開入出境資料（於100年至107年期間，
    共32次入出境紀錄）除其中2次是陪爸爸去日本旅遊、1次是
    去廈門旅遊外，其餘均是去韓國參加教會活動等語（見原審
    卷第113頁、本院卷第141、249頁），堪認被上訴人前揭主
    張，應屬實情。
　⒉又被上訴人主張上訴人因迷信宗教，時常傳送福音訊息，稱
    其需悔改與潔淨，嗣上訴人雖因萬民教會性侵案件而脫離該
    教會，仍以宗教解釋生活及親密關係，其長期生活在此陰影
    下，精神遭受莫大痛苦等情，亦有卷附被上訴人所提出兩造
    通訊軟體對話紀錄中上訴人表示：「…信仰中錯誤的思維危
    害了我的婚姻 是我的錯…我承認我在信仰中的價值觀有些是
    錯誤的所以才導致現在的婚姻狀況…身心俱疲的你 是我永遠
    的痛…在萬民的洗腦改革與長期精神的恐嚇我的價值觀人生
    觀事業觀完全變質…我最近開始去上學園婦女小組…教我怎當
    敬重，順服，接納丈夫…也引用聖經教導正確的親密性關係
    ，我們彼此分享與扶持（萬民只會定罪論斷）…過去總以為
    自己的禱告很屬靈…一味偏執集中你的種種行為，並在自己
    的想像中對你做出錯誤的禱告，導致彼此距離的差異…我向
    神祈求 我怎麼做才是合你心意…今晚父神回應我了…」等語
    ，並一再援引聖經內容可稽（見原審卷第119至123頁、本院
    卷第149、221頁），可見，上訴人確實一再忽略被上訴人之
    感受，將其信仰之價值觀加諸予被上訴人，足使被上訴人產
    生相當心理壓力。
　⒊證人即被上訴人之姊姊陳萱於原審亦證述：這10年來上訴 人
    因信奉萬民教會常不在家，她說該教會要求每天到教會禱告
    不能在家裡，所以她幾乎每晚都不在，週五禱告還會通宵，
    她有跟伊傳教、帶伊去聚會、帶牧師到伊家傳教，她曾給伊
    看照片，噴聖水後有鴿子形象出現，她說是神蹟，因基督教
    裡彩虹跟鴿子代表神蹟；被上訴人曾說他結這個婚有什麼用
    ，等於沒結，上訴人常不在家，家裡常空蕩蕩等語，有一次
    上訴人去韓國朝聖，伊去兩造家，被上訴人很無奈感嘆，上
    訴人2、3個月去韓國朝聖一次，而他去過一次，因一直做禮
    拜，所以他再也不去，兩造觀念衝突，被上訴人精神壓抑，
    常憂鬱生氣，上訴人常批評被上訴人哪裡不對，哪有罪要懺
    悔，才能去天國，不然以後會下地獄，上訴人又說被上訴人
    男女相處沒有界線，上訴人是以教會教義要求，被上訴人覺
    得壓力很重，兩人合不來，相處蠻有壓力，而有衝突，伊知
    道被上訴人搬走，因被上訴人說無法忍受與上訴人同住，看
    到上訴人會生氣，長期累積壓力等語（見原審卷第138至140
    頁）。益證被上訴人確因上訴人將生活重心寄託於宗教信仰
    ，且將其信仰之價值觀加諸予被上訴人，致被上訴人對兩造
    婚姻生活承受相當痛苦。　　
　⒋參以，被上訴人主張其婚後配合上訴人去教會，上訴人叫牧
    師對其講道，其對此過程有壓力，心理不認同，不希望這樣
    等情（見原審卷第112頁），上訴人就此則陳述：之前不是
    牧師跟被上訴人講道，是一個教會弟兄上課，後因被上訴人
    不認同就結束等語（見原審卷第113頁）；又被上訴人為了
    解上訴人頻繁前往萬民教會韓國總部聚會情況，於104年12
    月間，曾與上訴人同往韓國參加該教會之活動，但因該次行
    程絕大部分時間均係禱告等活動，甚至還要排隊與主任牧師
    握手等情，被上訴人嗣即拒絕上訴人邀約再度同往等情，此
    參兩造之陳述足知（見本院卷第141至142頁）；另被上訴人
    所提出之兩造通訊軟體對話紀錄中，上訴人亦陳述：「…我
    要脫萬民了…請鎔鎔原諒我的無知和愚昧 不聽你的勸告 一
    意孤行…我決定不去教會了…我後悔當初不聽你的話 你是對
    的…過去我不聽你的話 讓你傷心傷痛…」等語（見原審卷第1
    21、119頁）。可見，被上訴人在過去多年曾試圖藉由偕同
    參與上訴人之宗教活動方式而勸導上訴人，然上訴人仍持續
    沉溺於其嗣後棄如敝屣之萬民教會，終至被上訴人對兩造婚
    姻心灰意冷，因而於106年10月間搬離系爭住所（見原審卷
    第99頁、本院卷第249頁）。
　⒌尤有甚者，上訴人雖稱被上訴人因左臂長年痼疾，每天早上
    會痛醒與痠麻，伊因體恤而配合其分房建議云云（見原審卷
    第99、193頁、本院卷第27頁）。然參被上訴人所提出之三
    個字物理治療所病歷紀錄（見本院卷第155至157頁），顯示
    被上訴人實係右臂有需施行物理治療之疾患，而非左臂；且
    參被上訴人提出之兩造通訊軟體對話紀錄中，上訴人亦表示
    ：「…過去總以為自己的禱告很屬靈…不在乎你的身體病痛…
    」等語，可見，上訴人甚至對被上訴人「長年痼疾」之確切
    部位，並不清楚。而上訴人係經營餐飲業（見原審卷第65、
    99頁、本院卷第225、227頁），其於工作之餘，將其生活重
    心寄託於宗教活動，未顧慮被上訴人之身體病痛，甚至於所
    剩相處時間亦忽略被上訴人感受，而將其信仰價值觀加諸被
    上訴人，使被上訴人受有相當心理壓力，均如前述。是被上
    訴人主張上訴人因信仰及宗教活動，而無心經營兩造之婚姻
    及家庭生活，且其因上訴人加諸予信仰之價值觀，受有相當
    心理壓力，精神長時間承受重大痛苦，兩造情感基礎因此動
    搖，雙方婚姻發生重大裂痕，雙方漸行漸遠，其於106年10
    月間搬離係爭住所而分居，迄今已近5年，且其無繼續維持
    兩造婚姻之意願，應屬實情。
　⒍上訴人雖抗辯被上訴人於104年間參加國中同學會後，與王姓
    、張姓、梁姓女同學交往甚密，而逾越正常朋友關係，兩造
    婚姻之破綻係應歸責於被上訴人云云，並提出通訊軟體截圖
    供參（見原審卷第147至159頁、本院卷第83、127至128頁）
    。惟上情不僅為被上訴人所否認，且參之上訴人所提出之通
    訊軟體截圖，雖有發話人「王淑敏」及「Helen」，然完全
    未見對話時間，且不知其對話對象為何人，甚至該「王淑敏
    」及「Helen」之對話對象，亦幾無任何回應，已無從認係
    與被上訴人之對話內容，且該等通訊軟體截圖內容，僅係片
    段而無前後文之對話，亦不明其前因後果，殊難僅憑該等通
    訊軟體截圖，及上訴人就此等對話內容之自行推論（見本院
    卷第180頁），遽謂被上訴人與何異性有逾越正常朋友之交
    往關係。更何況，縱上訴人所述屬實，然在上訴人所稱之被
    上訴人於104年間參加國中同學會之時，上訴人已加入萬民
    教會多年，其未顧慮被上訴人之身體病痛、忽略被上訴人之
    感受，而將其信仰價值觀加諸予被上訴人，疏於經營兩造婚
    姻及家庭生活已久，兩造婚姻早已發生前述破綻，業如前述
    。足見，上訴人抗辯兩造婚姻關係之破綻，係應歸責於被上
    訴人云云，難認可採。
㈢、綜上所述，本院審酌上訴人因長年將生活重心寄託於信仰及
    宗教活動，未顧慮被上訴人之身體病痛，無心經營兩造婚姻
    及家庭生活，甚至於兩造相處時間，亦忽略被上訴人感受而
    將其信仰之價值觀強加予被上訴人，使被上訴人受有相當心
    理壓力，精神長時間承受重大痛苦；過去多年被上訴人雖曾
    試圖藉由偕同參與上訴人之宗教活動方式而予以勸導，然上
    訴人仍持續沉溺於其嗣後棄如敝屣之萬民教會，終至被上訴
    人對兩造婚姻心灰意冷，於106年10月間搬離系爭住所，並
    向上訴人提出離婚（見原審卷第99頁）；兩造情感基礎因此
    動搖，雙方婚姻發生重大裂痕。嗣上訴人雖於107年底、108
    年初脫離萬民教會，兩造並曾進行相當期間之婚姻諮商（見
    原審卷第99、66至67、129頁、本院卷第136頁），然上訴人
    在與被上訴人溝通之際，仍一再援引聖經內容或相關資料（
    見原審卷第117、123頁、本院卷第221頁），忽略被上訴人
    之世俗感受，致其就兩造婚姻關係已無所期待，而無繼續維
    持兩造婚姻之意願，兩造並因前述觀念隔閡而分居，迄今已
    近5年，兩造婚姻裂痕已難以回復等情狀，認兩造對於婚姻
    發生破綻之重大事由原因，上訴人具有較高可責性。是以，
    被上訴人依民法第1052條第2項規定，訴請離婚，核屬有據
    ，應予准許。　　　　
㈣、被上訴人依民法第1052條第2項規定訴請離婚既屬有據，則其
    另依同法第1052條第1項第3款規定為同一離婚之請求，本院
    就此部分即無庸再予以審究，併此陳明。
五、從而，被上訴人依民法第1052條第2項規定，請求准被上訴
    人與上訴人離婚，為有理由，應予准許。原審為上訴人敗訴
    之判決，於法核無違誤。上訴意旨仍執前詞指謫原判決不當
    ，求予廢棄，為無理由，應駁回其上訴。　　　　
六、本件事證已臻明確，兩造其餘之攻擊或防禦方法及所用之證
    據，經本院斟酌後，認為均不足以影響本判決之結果，爰不
    逐一論列，附此敘明。
七、據上論結，本件上訴為無理由。爰判決如主文。　　　
中　　華　　民　　國　　111 　年　　8 　　月　　31　　日
                    家事法庭   
                        審判長法  官  楊絮雲
                              法  官  郭顏毓
                              法  官  陳賢德
正本係照原本作成。
如不服本判決，應於收受送達後20日內向本院提出上訴書狀，其
未表明上訴理由者，應於提出上訴後20日內向本院補提理由書狀
（均須按他造當事人之人數附繕本）上訴時應提出委任律師或具
有律師資格之人之委任狀；委任有律師資格者，另應附具律師資
格證書及釋明委任人與受任人有民事訴訟法第466 條之1第1項但
書或第2項所定關係之釋明文書影本。如委任律師提起上訴者，
應一併繳納上訴審裁判費。
中　　華　　民　　國　　111 　年　　8 　　月　　31　　日
　　　　　　　　　　　    　　書記官  張佳樺